臺灣高雄地方法院民事判決　　　　　 110年度雄簡字第1205號
原　　　告　簡華葇　
訴訟代理人　呂承翰律師（法扶律師）
被　　　告　財政部國有財產署南區分署

法定代理人　黃莉莉　
訴訟代理人　蔡文健律師
　　　　　　高華陽律師
　　　　　　楊家瑋律師
上列當事人間確認債權不存在事件，本院於民國110 年10月13日
言詞辯論終結，判決如下：
    主      文
確認被告對原告就本院一○八年度司促字第二六六三三號支付命
令及臺灣臺南地方法院一○九年度司執字第七一三三四號債權憑
證所載之如附表所示債權不存在。
訴訟費用由被告負擔。
    事實及理由
一、原告主張：被告以原告自民國90年8 月起至108 年10月止（
    下稱系爭期間）占用被告管理之高雄市○○區○○段00000
    地號國有土地（下稱系爭土地），積欠使用補償金新臺幣25
    6,369 元為由，向本院聲請對原告核發支付命令。經本院於
    108 年12月23日核發108 年度司促字第26633 號支付命令（
    下稱系爭支付命令），認原告應給付被告如附表所示債權金
    額。然占用系爭土地之建物為門牌號碼高雄市○○區○○里
    ○○路0000號房屋（下稱系爭建物），系爭建物之納稅義務
    人為訴外人即原告祖父簡○○（已歿，於101 年0 月00日死
    亡）。而原告戶籍設於系爭建物地址，係因訴外人即原告父
    親簡○○（已歿，於94年00月00日死亡）於原告未成年前居
    住於系爭建物，原告依民法第1060條規定，以父母之住所設
    籍。嗣原告約於94年間父親亡故後，即未居於系爭建物，僅
    係未予申請變更住所。是系爭土地並非原告占用，原告自不
    負給付使用補償金之義務。嗣被告執系爭支付命令聲請向原
    告強制執行，因無財產可供執行，經臺灣臺南地方法院另於
    109 年8 月29日核發109 年度司執字第71334 號債權憑證（
    下稱系爭債權憑證）予被告。是系爭土地非原告占用，被告
    就如附表所示債權金額對原告之債權不存在，被告執系爭支
    付命令為執行名義，對原告為強制執行之聲請，原告受有就
    不存在之債權受強制執行之危險，有受確認判決之法律上利
    益。爰依民事訴訟法第247 條之規定提起本訴等語。並聲明
    ：確認被告對原告就系爭支付命令及系爭債權憑證所載如附
    表所示之債權不存在。
二、被告則以：被告是依原告於106 年6 月5 日出具之地上建築
    改良物權屬切結書（下稱系爭切結書），認定系爭建物所有
    權人為原告等語置辯。並聲明：原告之訴駁回。
三、本院之判斷：
（一）按未辦理建物第一次所有權登記以前，房屋所有權屬於出
      資興建之原始建築人，與起造人及納稅人名義誰屬無涉（
      最高法院96年度台上字第2772號、85年度台上字第247 號
      民事裁判要旨參照）。系爭建物並未辦理第一次所有權登
      記，有高雄市政府地政局鳳山地政事務所110 年9 月14日
      高市地鳳登字第11000000000 號函文可佐（本院卷第173
      頁），故系爭建物之所有權歸屬，自應視出資興建系爭建
      物之原始建築人為何人而定。
（二）查系爭建物自82年1 月設立稅籍迄今，納稅義務人均為簡
      ○○（已歿），有高雄市稅捐稽徵處鳳山分處（下稱鳳山
      稅捐處）110 年7 月21日高市稽鳳房字第1100000000號函
      及檢附之課稅明細表可佐（本院卷第81至115 頁），雖系
      爭建物之所有權歸屬未必與納稅名義人名義相符，然系爭
      建物之納稅名義人既非原告，形式上已無從認定系爭建物
      為原告原始出資興建。
（三）被告雖以原告簽立之系爭切結書，其上原告自行勾選為「
      出資原始建造」，而認定系爭建物為原告原始出資建造取
      得所有權，並據此請求原告給付系爭土地之使用補償金。
      惟原告為79年生，有其戶籍資料可佐（本院卷第185 頁）
      ，依前揭鳳山稅捐處函覆資料可知，系爭建物於82年即已
      設立稅籍，該時原告僅3 歲，根本不可能有能力出資興建
      系爭建物。至原告就其簽立系爭切結書乙節，主張：是訴
      外人即其母親許惠珍想要申租系爭土地，因積欠卡債而委
      由原告以其名義辦理申租，原告才簽立系爭切結書等語，
      經核與證人許惠珍於本院證稱：因為我有欠卡債，就用我
      女兒的名義申辦並簽立系爭切結書等語（本院卷第134 頁
      ）大致相符。再審酌被告於本院陳稱：當時申租程序因為
      有系爭建物存在，要原告提出相關權利證明文件，其中就
      有包括切結書或遺產分割協議或轉讓協議等等相關文件。
      當時原告提出切結書，但與稅籍登記納稅名義人間之權利
      義務轉讓文件仍有欠缺，經通知補正而仍未補正，因此註
      銷原告之申租案等語（本院卷第131 頁），足認原告係因
      其母親想租用系爭土地，因本身積欠債務有疑慮，而委由
      原告以其名義申租系爭土地，然因系爭土地上有系爭建物
      存在，需由原告提出系爭建物所有權歸屬之證明文件，原
      告始簽立系爭切結書，切結系爭建物為其原始出資建造。
      但因原告不可能為原始出資建築人，復未能提出系爭建物
      權利歸屬證明文件，而遭被告註銷該申租案。是自不能以
      原告曾簽立系爭切結書，即逕認系爭建物為原告原始出資
      興建取得所有權。從而，被告執系爭切結書，請求被告支
      付系爭期間使用系爭土地之使用補償金，自無依據。
（四）至系爭建物之所有權歸屬，雖納稅名義人為簡○○，然如
      前所述，尚難僅以納稅人名義逕為認定。再者，簡○○已
      於101 年3 月23日過世，有其個人基本資料可佐（本院卷
      第149 頁），其繼承人除原告（代位繼承）外，尚有其他
      兒孫，其中簡○○之子訴外人簡○○亦設籍於系爭建物，
      有高雄市鳳山戶政事務所函覆簡○○之三親等資料可佐（
      本院第175 至215 頁）。復依證人許惠珍於本院證稱：沒
      有聽簡○○說過系爭建物要給何人等語（本院卷第134 頁
      ）。是縱系爭建物為簡○○原始出資興建取得所有權，然
      簡○○之繼承人有多人，原告非唯一繼承人，且除原告外
      ，尚有其他繼承人設籍於系爭建物，其繼承人間有無就系
      爭建物所有權為分割協議，抑或由簡○○之全體繼承人繼
      承，尚難遽予認定。況被告係以原告為出資興建系爭建物
      之原始建築人而為所有權人，認其無權占用系爭土地需支
      付使用補償金為由聲請對原告核發支付命令，並非以原告
      為繼承取得系爭建物所有權而無權占用系爭土地為原因請
      求，此亦據被告於本院審理時陳述明確（本院卷第232 頁
      ）。故被告以原告為出資興建系爭建物之原始建築人，並
      以此為由認原告無權占有系爭建物，對原告聲請核發系爭
      支付命令，及以系爭支付命令及確定證明書為執行名義對
      原告聲請強制執行，均屬無據。
四、綜上所述，原告並非出資興建系爭建物而原始取得系爭建物
    所有權之人，被告以此為由對原告聲請核發系爭支付命令、
    聲請強制執行，均屬無據。故被告所執系爭支付命令、系爭
    債權憑證所載之如附表所示債權不存在，原告依民事訴訟法
    第247 條之規定，訴請確認被告對原告就系爭支付命令及系
    爭債權憑證所載如附表所示之債權不存在，為有理由，應予
    准許。
五、本件事證已臻明確，兩造其餘提出之主張、抗辯暨攻擊防禦
    方法，經審酌均於判決結果無影響，爰不一一論述，附此敘
    明。
六、訴訟費用負擔之依據：民事訴訟法第78條。
中    華    民    國   110    年    10    月    27    日
                    高雄簡易庭  法  官  顏珮珊
以上正本係照原本作成。
如不服本判決，應於送達後20日內，向本院提出上訴狀並表明上
訴理由，如於本判決宣示後送達前提起上訴者，應於判決送達後
20日內補提上訴理由書（須附繕本）。
中    華    民    國   110    年    10    月    27    日
                                書記官  林雅姿
附表：
┌──┬─────────────────────┐
│債權│新臺幣256,369 元，及自支付命令送達翌日起至│
│    │清償日止，按年息百分之5 計算之利息，暨賠償│
│    │督促程序費用新臺幣500 元。                │
└──┴─────────────────────┘